---
title: "Project Phase-1"
author: "James Gramajo"
---


1 Importacion de liberias

```{r}
# Instalar solo si no estan instalados previamnte
if(!require(arules)) install.packages("arules")
if(!require(readxl)) install.packages("readxl")
if(!require(readxl)) install.packages("fim4r")
if(!require(readxl)) install.packages("ggplot2")
if(!require(readxl)) install.packages("ggalt")

#Importar liberias
library(arules)
library(readxl)
library(fim4r)
library(ggplot2)
library(ggalt)
```


2. Cargar el conjunto de datos
2.1 Carga de Datos de sindicados 2024-2023
```{r}

data_sindicados_unida <- read_excel("Data\\mp-sindicados-2024-2023.xlsx")
#ELiminar año_denuncia
#data_sindicados_unida <- data_sindicados_unida[, -2]

# Filtro para mantener solo las filas donde 'año_hecho' es igual a 2024
data_sindicados_2024 <- data_sindicados_unida[data_sindicados_unida$año_hecho == 2024, ]
# Filtro para mantener solo las filas donde 'año_hecho' es igual a 2023
data_sindicados_2023 <- data_sindicados_unida[data_sindicados_unida$año_hecho == 2023, ]


```
2.2 Carga de Datos de agraviados 2024-2023

```{r}
data_agraviados_unida <- read_excel("Data\\mp-agraviados-2024-2023.xlsx")
# Filtro para mantener solo las filas donde 'año_hecho' es igual a 2024
data_agraviados_2024 <- data_agraviados_unida[data_agraviados_unida$año_hecho == 2024, ]
# Filtro para mantener solo las filas donde 'año_hecho' es igual a 2023
data_agraviados_2023 <- data_agraviados_unida[data_agraviados_unida$año_hecho == 2023, ]
```



3 Reglas de asociación Apriori

3.1 Apriori 2024 Sindicados
```{r}

# Se agregan las columnas de interes
columnas_de_interes <- c(
  "dia_sem_hecho",
  "depto_ocu_hecho",
  "zona_ocu_hecho",
  "sexo_sindicados",
  "est_conyugal",
  "delito_com",
  "principales_delitos"
)

data_subset <- data_sindicados_2024[, columnas_de_interes]

data_factores <- as.data.frame(lapply(data_subset, as.factor))
# Crear el objeto de transacciones
transactions <- as(data_factores, "transactions")

# Ejecutar el algoritmo Apriori usado en clase
rules <- apriori(transactions,
                 parameter = list(support = 0.2, confidence = 0.5, minlen = 2))
# Inspeccionar las reglas más interesantes (ordenadas por lift)
interesting_rules <- sort(rules, by = "lift", decreasing = TRUE)
inspect(head(interesting_rules, 100))
```

3.2 Apriori en 2024 Sindicados
```{r}

columnas_de_interes <- c(
  "depto_ocu_hecho",
  "mupio_ocu_hecho",

  "sexo_sindicados",
  "principales_delitos"
  )

data_subset <- data_sindicados_2024[, columnas_de_interes]

data_factores <- as.data.frame(lapply(data_subset, as.factor))

# Crear el objeto de transacciones
transactions <- as(data_factores, "transactions")

# Ejecutar el algoritmo Apriori usado en clase
rules <- apriori(transactions,
                 parameter = list(support = 0.1, confidence = 0.1, minlen = 2))
# Inspeccionar las reglas más interesantes (ordenadas por lift)
interesting_rules <- sort(rules, by = "lift", decreasing = TRUE)
inspect(head(interesting_rules, 10))
```
3.3 Apirori 2023 Sindicados
```{r}
columnas_de_interes <- c(
  "año_denuncia",
  "año_hecho",
  "delito_com",
  "depto_ocu_hecho"
  )

data_subset <- data_sindicados_2023[, columnas_de_interes]

data_factores <- as.data.frame(lapply(data_subset, as.factor))

# Crear el objeto de transacciones
transactions <- as(data_factores, "transactions")

# Ejecutar el algoritmo Apriori usado en clase
rules <- apriori(transactions,
                 parameter = list(support = 0.2, confidence = 0.4, minlen = 2))

# Inspeccionar las reglas más interesantes (ordenadas por lift)
interesting_rules <- sort(rules, by = "lift", decreasing = TRUE)
inspect(head(interesting_rules, 100))
```

4 Reglas de asociación FP-Growth
4.1 FPGrowth sindicados 2023 
```{r}

#Seleccionando columnas para analisis
data_fp <- data_sindicados_2023[, c(
  "dia_sem_hecho",
  "depto_ocu_hecho",

  "delito_com"
  
)]



reglas_fp <- fim4r(data_fp,method = "fpgrowth",target = "rules",supp = 0.2,conf = 0.5)

#Reglas en un Dataframe
rf <- as(reglas_fp, "data.frame")


rf_ordenadas <- rf[order(-rf$lift), ]

# --- 8. Mostrar las 10 reglas principales ---
head(rf_ordenadas, 20)

```


4.2 FPGrowth agraviados 2024-2023
```{r}

#Seleccionando columnas para analisis
data_fp <- data_agraviados_unida[, c(
  "depto_ocu_hecho",
  "mes_hecho",
  "dia_hecho",
  "delito_com"
)]


reglas_fp <- fim4r(data_fp,method = "fpgrowth",target = "rules",supp = 0.2,conf = 0.4)

#Reglas en un Dataframe
rf <- as(reglas_fp, "data.frame")

rf_ordenadas <- rf[order(-rf$lift), ]

# --- 8. Mostrar las 10 reglas principales ---
head(rf_ordenadas, 50)

```
4.3 FPGrowth agraviados 2024-2023
```{r}

#Seleccionando columnas para analisis
data_fp <- data_agraviados_unida[, c(
  "depto_ocu_hecho",
  "mupio_ocu_hecho",
  "edad_agrav",
  "sexo_agraviados",
  "principales_delitos"
)]


reglas_fp <- fim4r(data_fp,method = "fpgrowth",target = "rules",supp = 0.2,conf = 0.4)

#Reglas en un Dataframe
rf <- as(reglas_fp, "data.frame")

rf_ordenadas <- rf[order(-rf$lift), ]

# --- 8. Mostrar las 10 reglas principales ---
head(rf_ordenadas, 50)
```
Funcion de calculo de CLuster por metodo del "Codo"
```{r}
#Metodo del codo para determinar numero de clusters 
wss_plot <- function(data, max_clusters) {
  wss <- sapply(1:max_clusters, function(i) {
    kmeans(data, centers = i, nstart = 25)$tot.withinss
  })
  
  plot(1:max_clusters, wss, type = "b", 
       xlab = "Número de Clusters",
       ylab = "Suma de cuadrados",
       main = "Método del Codo",
       pch = 19, col = "blue")
  
  # Marcar el punto de codo aproximado
  diffs <- diff(wss)
  elbow_point <- which(diff(diffs) > 0)[1] + 1
  abline(v = elbow_point, col = "red", lty = 2)
  text(elbow_point, max(wss), 
       paste("Codo:", elbow_point), 
       pos = 4, col = "red")
}
```

5 Clusters

5.1 Cluster 1 Mes hecho vs Edad agraviado (Agraviados 2024)

```{r}
data_agr <- data_agraviados_2024[, c(
  #"sexo_agraviados",
  "g_edad_de0_80ymas",
  #"depto_ocu_hecho",
  #"mupio_ocu_hecho",
  #"delito_com",
  "mes_hecho"
  )]

# Ejecutar el método del codo
# Determinar numero de cluster por metodo del codo
wss_plot(data_agr,6)
```

```{r}
cluster <- kmeans(data_agr, centers = 2)

ggplot(data_agr, aes(x = mes_hecho, y = g_edad_de0_80ymas, color =as.factor(cluster$cluster)))+
  geom_point()+
  geom_point(data = as.data.frame(cluster$centers), aes(x = mes_hecho, y = g_edad_de0_80ymas), color="black", size=4, shape=17)+
  labs(title = "1. Mes Hecho vs Edad") +
  scale_x_continuous(breaks = seq(floor(min(data_agr$mes_hecho)), 
                                 ceiling(max(data_agr$mes_hecho)), by = 1)) +
  scale_y_continuous(breaks = seq(floor(min(data_agr$g_edad_de0_80ymas)), 
                                 ceiling(max(data_agr$g_edad_de0_80ymas)), by = 1)) +
  theme_minimal()

#install.packages("ggalt")
#library(ggalt)                                                                                                                                                     
ggplot(data_agr, aes(x = mes_hecho, y = g_edad_de0_80ymas, color = as.factor(cluster$cluster), shape = as.factor(cluster$cluster))) +
  geom_point(size = 3, alpha = 0.7) +                                   
  geom_point(data = as.data.frame(cluster$centers),                    
             aes(x = mes_hecho, y = g_edad_de0_80ymas), color = "black", fill = "yellow", size = 5, shape = 21) +
  geom_encircle(aes(group = cluster$cluster, fill = as.factor(cluster$cluster)), 
                alpha = 0.2, s_shape = 1, expand = 0.05) +              
  scale_color_manual(values = c("red", "green", "blue", "purple")) +
  scale_shape_manual(values = c(16, 17, 15, 18)) +  
  scale_x_continuous(breaks = seq(floor(min(data_agr$mes_hecho)), 
                                 ceiling(max(data_agr$mes_hecho)), by = 1)) +
  scale_y_continuous(breaks = seq(floor(min(data_agr$g_edad_de0_80ymas)), 
                                 ceiling(max(data_agr$g_edad_de0_80ymas)), by = 1)) +
  labs(title = "2. Mes Hecho vs Edad", x = "Mes hecho", y = "Edad") +
  theme_minimal() +
  theme(
    plot.title = element_text(hjust = 0.5, face = "bold"),
    legend.position = "right",
    legend.title = element_blank()
  )


```
5.2 Cluster 2 Departamento vs Mes hecho (Sindicados 2024)
```{r}
data_sind_dep_mes <- data_sindicados_2024[, c(
  #"sexo_agraviados",
  #"g_edad_de0_80ymas",
  "depto_ocu_hecho",
  "mupio_ocu_hecho",
  "delito_com",
  "mes_hecho"
  )]

# Ejecutar el método del codo
# Determinar numero de cluster por metodo del codo
wss_plot(data_sind_dep_mes,9)
```

```{r}
cluster2 <- kmeans(data_sind_dep_mes, centers = 2)

ggplot(data_sind_dep_mes, aes(x = mes_hecho, y = depto_ocu_hecho, color =as.factor(cluster2$cluster)))+
  geom_point()+
  geom_point(data = as.data.frame(cluster2$centers), aes(x = mes_hecho,y = depto_ocu_hecho), color="black", size=4, shape=17)+
  labs(title = "1.Departamento hecho vs Mes Hecho") +
  scale_x_continuous(breaks = seq(floor(min(data_sind_dep_mes$mes_hecho)), 
                                 ceiling(max(data_sind_dep_mes$mes_hecho)), by = 1)) +
  scale_y_continuous(breaks = seq(floor(min(data_sind_dep_mes$depto_ocu_hecho)), 
                                 ceiling(max(data_sind_dep_mes$depto_ocu_hecho)), by = 1)) +
  theme_minimal()

#install.packages("ggalt")
#library(ggalt)                                                                                                                                                     
ggplot(data_sind_dep_mes, aes(x = mes_hecho, y = depto_ocu_hecho, color = as.factor(cluster2$cluster), shape = as.factor(cluster2$cluster))) +
  geom_point(size = 3, alpha = 0.7) +                                   
  geom_point(data = as.data.frame(cluster2$centers),                    
             aes(x = mes_hecho, y = depto_ocu_hecho), color = "black", fill = "yellow", size = 5, shape = 21) +
  geom_encircle(aes(group = cluster2$cluster, fill = as.factor(cluster2$cluster)), 
                alpha = 0.2, s_shape = 1, expand = 0.05) +              
  scale_color_manual(values = c("red", "green", "blue", "purple")) +
  scale_shape_manual(values = c(16, 17, 15, 18)) +  
  scale_x_continuous(breaks = seq(floor(min(data_sind_dep_mes$mes_hecho)), 
                                 ceiling(max(data_sind_dep_mes$mes_hecho)), by = 1)) +
  scale_y_continuous(breaks = seq(floor(min(data_sind_dep_mes$depto_ocu_hecho)), 
                                 ceiling(max(data_sind_dep_mes$depto_ocu_hecho)), by = 1)) +
  labs(title = "2. Departamento hecho vs Mes Hecho ", x = "Mes hecho", y = "Departamento hecho") +
  theme_minimal() +
  theme(
    plot.title = element_text(hjust = 0.5, face = "bold"),
    legend.position = "right",
    legend.title = element_blank()
  )
```
5.3 Cluster 3 Edad vs Sexo hecho (Sindicados 2024-2023)
```{r}
data_sind_edad_mes_clean <- data_sindicados_unida[data_sindicados_unida$sexo_sindicados != 9, ]
head(data_sind_edad_mes_clean)
data_sind_sex_edad <- data_sind_edad_mes_clean[, c(
  "sexo_sindicados",
  "g_edad_de0_80ymas",
  "depto_ocu_hecho",
  "mupio_ocu_hecho",
  "delito_com",
  "mes_hecho"
  )]

# Ejecutar el método del codo
# Determinar numero de cluster por metodo del codo
wss_plot(data_sind_sex_edad,6)
```


```{r}
cluster3 <- kmeans(data_sind_sex_edad, centers = 2)

ggplot(data_sind_sex_edad, aes(x = sexo_sindicados, y = g_edad_de0_80ymas, color =as.factor(cluster3$cluster)))+
  geom_point()+
  geom_point(data = as.data.frame(cluster3$centers), aes(x = sexo_sindicados,y = g_edad_de0_80ymas), color="black", size=4, shape=17)+
  labs(title = "1.Sexo  vs Edad (Sindicados 2024-2023)") +
  scale_x_continuous(breaks = seq(floor(min(data_sind_sex_edad$sexo_sindicados)), 
                                 ceiling(max(data_sind_sex_edad$sexo_sindicados)), by = 1)) +
  scale_y_continuous(breaks = seq(floor(min(data_sind_sex_edad$g_edad_de0_80ymas)), 
                                 ceiling(max(data_sind_sex_edad$g_edad_de0_80ymas)), by = 1)) +
  theme_minimal()

#install.packages("ggalt")
#library(ggalt)                                                                                                                                                     
ggplot(data_sind_sex_edad, aes(x = sexo_sindicados, y = g_edad_de0_80ymas, color = as.factor(cluster3$cluster), shape = as.factor(cluster3$cluster))) +
  geom_point(size = 3, alpha = 0.7) +                                   
  geom_point(data = as.data.frame(cluster3$centers),                    
             aes(x = sexo_sindicados, y = g_edad_de0_80ymas), color = "black", fill = "yellow", size = 5, shape = 21) +
  geom_encircle(aes(group = cluster3$cluster, fill = as.factor(cluster3$cluster)), 
                alpha = 0.2, s_shape = 1, expand = 0.05) +              
  scale_color_manual(values = c("red", "green", "blue", "purple")) +
  scale_shape_manual(values = c(16, 17, 15, 18)) +  
  scale_x_continuous(breaks = seq(floor(min(data_sind_sex_edad$sexo_sindicados)), 
                                 ceiling(max(data_sind_sex_edad$sexo_sindicados)), by = 1)) +
  scale_y_continuous(breaks = seq(floor(min(data_sind_sex_edad$g_edad_de0_80ymas)), 
                                 ceiling(max(data_sind_sex_edad$g_edad_de0_80ymas)), by = 1)) +
  labs(title = "2. Sexo vs Edad (Sindicados 2024-2023) ", x = "Sexo", y = "Edad 0-80 ") +
  theme_minimal() +
  theme(
    plot.title = element_text(hjust = 0.5, face = "bold"),
    legend.position = "right",
    legend.title = element_blank()
  )
```

5.4 Cluster 4 Departamento hecho vs Edad (Sindicados 2024-2023)
```{r}

data_clean <- data_sindicados_unida[data_sindicados_unida$depto_ocu_hecho != 99, ]
head(data_clean)
data_sind_depto_delito <- data_clean[, c(

  "depto_ocu_hecho",
  "g_edad_de0_80ymas"
  )]

# Ejecutar el método del codo
# Determinar numero de cluster por metodo del codo
wss_plot(data_sind_depto_delito,6)
```
```{r}
cluster4 <- kmeans(data_sind_depto_delito, centers = 2)

ggplot(data_sind_depto_delito, aes(x = depto_ocu_hecho, y = g_edad_de0_80ymas, color =as.factor(cluster4$cluster)))+
  geom_point()+
  geom_point(data = as.data.frame(cluster4$centers), aes(x = depto_ocu_hecho,y = g_edad_de0_80ymas), color="black", size=4, shape=17)+
  labs(title = "1.Departamento hecho vs Delitos cometidos  (Sindicados 2024-2023)") +
  scale_x_continuous(breaks = seq(floor(min(data_sind_depto_delito$depto_ocu_hecho)), 
                                 ceiling(max(data_sind_depto_delito$depto_ocu_hecho)), by = 1)) +
  scale_y_continuous(breaks = seq(floor(min(data_sind_depto_delito$g_edad_de0_80ymas)), 
                                 ceiling(max(data_sind_depto_delito$g_edad_de0_80ymas)), by = 1)) +
  theme_minimal()

#install.packages("ggalt")
#library(ggalt)                                                                                                                                                     
ggplot(data_sind_depto_delito, aes(x = depto_ocu_hecho, y = g_edad_de0_80ymas, color = as.factor(cluster4$cluster), shape = as.factor(cluster4$cluster))) +
  geom_point(size = 3, alpha = 0.7) +                                   
  geom_point(data = as.data.frame(cluster4$centers),                    
             aes(x = depto_ocu_hecho, y = g_edad_de0_80ymas), color = "black", fill = "yellow", size = 5, shape = 21) +
  geom_encircle(aes(group = cluster4$cluster, fill = as.factor(cluster4$cluster)), 
                alpha = 0.2, s_shape = 1, expand = 0.05) +              
  scale_color_manual(values = c("red", "green", "blue", "purple")) +
  scale_shape_manual(values = c(16, 17, 15, 18)) +  
  scale_x_continuous(breaks = seq(floor(min(data_sind_depto_delito$depto_ocu_hecho)), 
                                 ceiling(max(data_sind_depto_delito$depto_ocu_hecho)), by = 1)) +
  scale_y_continuous(breaks = seq(floor(min(data_sind_depto_delito$g_edad_de0_80ymas)), 
                                 ceiling(max(data_sind_depto_delito$g_edad_de0_80ymas)), by = 1)) +
  labs(title = "2. Departamento hecho vs Edad (Sindicados 2024-2023) ", x = "Departamento", y = "Edad 0-80 ") +
  theme_minimal() +
  theme(
    plot.title = element_text(hjust = 0.5, face = "bold"),
    legend.position = "right",
    legend.title = element_blank()
  )
```


